台灣基隆地方法院刑事判決　　　　　　　　　　　　　八十九年度訴字第五一號
　　公　訴　人　台灣基隆地方法院檢察署檢察官
　　被　　　告　戊○○
　　選任辯護人　黃丁風
右列被告因違反毒品危害防制條例案件，經檢察官提起公訴（八十九年度毒偵字第一
四五一號、偵字第二三六四號、偵緝字第一七六號、第一七七號、第一七八號），本
院判決如左：
    主      文
戊○○對於公務員依法執行職務時，施強暴，累犯，處有期徒刑陸月；如易科罰金，
以參佰元折算壹日。又連續施用第二級毒品，累犯，處有期徒刑伍月；如易科罰金，
以參佰元折算壹日。扣案第一級毒品海洛因伍小包（淨重共貳拾伍點公克）、第二
級毒品安非他命貳包（一包驗餘淨重拾點貳陸公克，一包驗餘淨重貳點玖公克）、大
麻貳小包（一包驗餘淨重貳點零陸公克，一包驗餘淨重零點柒公克）均沒收銷毀之；
扣案玻璃吸食器肆支均沒收。又連續收受贓物，累犯，處有期徒刑肆月；如易科罰金
，以參佰元折算壹日。應執行有期徒刑壹年；如易科罰金，以參佰元折算壹日。扣案
第一級毒品海洛因伍小包（淨重貳拾伍點公克）、第二級毒品安非他命貳包（一包
驗餘淨重拾點貳陸公克，一包驗餘淨重貳點玖公克）、大麻貳小包（一包驗餘淨重貳
點零陸公克，一包驗餘淨重零點柒公克）均沒收銷毀之；扣案玻璃吸食器肆支均沒收
。
被訴販賣第二級毒品部分無罪。
    事      實
一、戊○○前因違反麻醉藥品管理條例案件，於民國八十二年九月間，經本院判處有
    期徒刑七月；復因違反同條例案件，於八十三年八月間，經本院判處有期徒刑七
    月確定；嗣兩案更定其應執行之刑為有期徒刑一年一月確定，而於八十四年七月
    二十九日，因縮短刑期而執行完畢。復因違反同條例案件，於八十四年十月間，
    經本院判處有期徒刑九月，經台灣高等法院駁回其上訴而確定，而於八十六年十
    月三十一日，因縮短刑期而執行完畢。
二、戊○○嗣因違反毒品危害防制條例案件，經台灣基隆地方法院檢察署於八十八年
    五月十二日發布通緝令。詎戊○○於八十九年三月六日下午三時二十分許，在基
    隆市○○街一一二號前，當其上車正欲駕駛ＮＵ三六三一號自用小客車之贓車（
    詳後四述之）時，基隆市警察局偵查員丁○○駕駛Ｔ七─八七三七號自用小客車
    ，附載偵查員張金賢，利用巷道之地形，而堵住其後方；偵查員蔡忠仁駕ＩＪ─
    九七六五號偵防車，附載偵查員甲○○，則堵住其前方；甲○○先行下車，大喊
    ：「警察！下車！」惟戊○○為求脫逃，竟對於依法執行職務之上開公務員，利
    用其所駕駛之贓車，前後衝撞夾擊之自用小客車及警車，而施以強暴、脅迫，致
    該二部車輛受損（毀損部分，未經告訴），而其終於脫困，並將該贓車棄置基隆
    市○○街八十九巷四十六號之一號旁之空地，嗣為警查扣。
三、戊○○前於八十七年間，因施用第二級毒品安非他命案件，經依台灣基隆地方法
    院裁定送觀察、勒戒後，認無繼續施用毒品之傾向，業經台灣基隆地方法院檢察
    署檢察官於八十七年十月二十七日，以八十七年偵字第四七六一號案件，而為不
    起訴處分確定。
１、詎戊○○復基於概括之犯意，自八十八年二月六日（即農曆過年初二）起，至八
    十九年六月六日凌晨一時許為止，或在其基隆市○○街二０七巷七號之居所，或
    在其基隆市○○街一一六之五號之居所，連續持有並施用第二級毒品安非他命多
    次。
２、又戊○○因未曾施用大麻，覺得好奇，遂於八十九年二月某日，在基隆市○○街
    ○○路邊，向乙○○索討大麻一小包（毛重二‧五八公克）而繼續持有之，惟始
    終未予施用。
３、八十九年三月六日下午四時許，在基隆市○○街八十九巷四十六之一號旁空地，
    經警在其所駕駛而棄置該處之贓車即ＮＵ─三六三一號自用小客車上，扣得其所
    有之第二級毒品安非他命一包（毛重十一點四五公克，淨重十點五六公克，取０
    點三公克化驗，驗餘淨重十點二六公克，警訊筆錄及扣押物品清單記為毛重十一
    點四公克），進而至基隆市○○街一一六之五號地下室其友莊秋玉（檢察官另案
    偵辦中）所承租之處所，扣得其所有之第二級毒品安非他命一小包（毛重三點六
    七公克，淨重三點二二公克，取０點三二公克化驗，驗餘淨重二點九公克，警訊
    筆錄及扣押物品清單記為毛重三點六公克）、大麻一小包（毛重二點五八公克，
    淨重二點二三公克，取０點一七公克化驗，驗餘淨重二點０六公克，警訊筆錄記
    為毛重二點五八公克，扣押物品清單記為二點二三公克）及其所有之施用器具玻
    璃管一支。
４、戊○○於八十九年五月十八日，在其基隆市○○街二０七巷七號之租住處，當乙○○攜帶安非他命（詳後述無罪部分）及海洛因五小包（毛重二十七點三公克）
    、大麻一小包（毛重一點二公克）前來交付時，竟知情收受而繼續持有之。
５、八十九年六月六日下午二時許，在新西街之上址，為警查獲，並扣得乙○○所寄
    放而為其所持有之海洛因五小包（毛重二十七點三公克，淨重二十五點三公克，
    取０點一公克化驗，驗餘淨重二十五點二公克，警訊筆錄記為二小包，毛重共二
    十四點七公克，扣押物品清單記為淨重二十五點三公克）、其所有之大麻一小包
    （毛重一點二公克，淨重０點八公克，取０點一公克化驗，驗餘淨重０點七公克
    ，警訊筆錄及扣押物品清單記為淨重０點八公克）。
６、嗣經本院於八十九年六月七日，以八十九年度毒聲字第一一三０號案件，裁定將
    其送台灣基隆看守所附設觀察勒戒處所觀察、勒戒後，認其有繼續施用毒品之傾
    向。
四、詎戊○○復基於概括之犯意：
１、於八十九年二月底至三月初之間某日，在基隆市○○街公車總站前，當丙○○（
    國民身分證：Ｚ000000000號，本院另案通緝中）將掛有ＮＵ─三六三
    一號車牌之自用小客車（引擎號碼為三Ｓ0000000號，車身原為李登山所
    有之ＣＶ─三一０六號自用小客車，於八十八年十月十一日晚間十一時，在台北
    市○○路○段八十六巷八弄二十四號前所失竊，價值約四十五萬元；所懸ＮＵ─
    一三六三號準備報廢車之車牌，係張中明所有，於八十八年下半年間，在台北市
    內湖區○○路巷內所失竊），借其使用數日時，竟明知其為贓物，而仍收受之，
    供己代步之用。迨八十八年三月六日下午三時二十分許，在基隆市○○街一一二
    號前，遭警圍捕後，駕駛該車至基隆市○○街八十九巷四十六之一號旁，棄置該
    車而逃逸；嗣為警查扣該贓車。
２、於八十九年四月底至五月初之間某日，在基隆市○○街二０七巷，當丙○○再次
    交付掛有ＺＧ─一五三六號車牌之自用小客車（引擎號碼ＶＱ0000000Ｙ
    ，車身原為庚○○所有之Ｑ二─六三九六號自用小客車，於八十九年一月十四日
    上午七時，在台北市○○○路○段四十四號前所失竊，保險六十一萬元；所懸應
    為吳秋葵所有之ＺＧ─一五三六號車牌，卻係偽造），借其使用數日時，竟明知
    其為贓物，而仍收受之，供己代步之用。八十九年六月六日下午二時許，在基隆
    市○○街二○七巷七號前，為警當場查獲並扣得該贓車。
五、案經基隆市警察局移送台灣基隆地方法院檢察署檢察官偵查起訴。
    理      由
甲、有罪部分
一、認定犯罪事實之證據
１、妨害公務部分
    訊據被告戊○○固不否認有駕車逃跑之情事，惟矢口否認其有妨害公務之犯行，
    辯稱：其並不知來者為警察，其只顧逃跑，並未刻意衝撞警車云云。惟查：此部
    分事實，業據證人丁○○、甲○○一致證明屬實，並有贓物認領保管收據一紙在
    卷可稽；何況，被告於本院調查中，已經坦承其知悉來者為警察（本院八十九年
    十一月七日訊問筆錄），所辯不知來者為警察云云，為卸責之詞，不足採信。再
    者，警察既已表明身分，被告竟又來回衝撞警車，其有妨害公務之行為灼然甚明
    ，並非止於單純逃跑之意思無疑；辯護人辯稱「被告係以避免遭逮捕之意思而極
    力脫離現場，若因此而使警車或私有小客車受損，核非基於妨害公務之主觀意思
    」云云，應有誤會，從而被告妨害公務之犯行應堪認定。
２、持有進而施用毒品部分
    此部分事實業據被告坦承不諱，而八十八年三月二十三日查獲安非他命（詳後述
    無罪部分）同時，也查獲之玻璃吸食器四支，係供被告施用毒品所用，業據被告
    供明。又被告之尿液經檢驗結果，呈含有安非他命之陽性反應，亦有基隆市衛生
    局檢驗成績書一紙附卷足憑（八十九年度毒偵字第一四五一卷第二十九頁）。其
    次，被告前因施用毒品案件，經觀察、勒戒後，認為無施用毒品傾向，經檢察官
    為不起訴之處分，亦有該不起訴處分書（八十九年度毒偵字第一四五一卷第三十
    頁）、台灣基隆地方法院檢察署刑案資料查註紀錄表、本院被告全國前案紀錄表
    、台灣高等法院檢察署刑案紀錄簡覆表各一份存卷可查。再者，被告再犯本件施
    用毒品罪，經觀察、勒戒後，認有繼續施用毒品之傾向，亦有有無繼續施用毒品
    傾向證明書、有無繼續施用毒品傾向評估標準紀錄紙（八十九年度毒偵字第一四
    五一卷第三十二頁至第三十三頁）各一紙隨卷可考，足見被告此部分之自白與事
    實相符，可以採信。其於不起訴處分後五年內，再犯施用毒品罪而有繼續施用傾
    向之證據明確，其犯行應堪認定。復次，八十九年三月六日查獲而扣案安非他命
    一包，毛重十一點四五公克，淨重十點五六公克，取０點三公克化驗，驗餘十點
    二六公克；另安非他命一小包，毛重三點六七公克，淨重三點二二公克，取０點
    三二公克化驗，驗餘二點九公克，均為第二級毒品安非他命無訛。又大麻一小包
    ，毛重二點五八公克，淨重二點二三公克，取０點一七公克化驗，驗餘二點０六
    公克，含第二級毒品大麻成分等情，內政部警政署刑事警察局八十九年三月二十
    三日刑鑑字第二八八九六號鑑驗通知書記之甚明（在八十九年四月二十六日移送
    之警訊卷內）；而大麻再經法務部調查局鑑定結果，確為第二級毒品大麻，淨重
    一點八九公克，另包裝重０點六三公克，亦有該局鑑定通知書在卷可稽（在八十
    九年度偵字第一八五二號偵查通緝卷第十八頁）。又八十九年六月六日查獲而扣
    案之安非他命、海洛因、大麻經內政部警政署刑事警察局鑑定結果，確為安非他
    命、海洛因、大麻無訛，該局鑑驗通知書一紙記之甚明（八十九年度偵字第二三
    六四號卷第二十六頁）；而大麻再經法務部調查局鑑定結果，確為大麻，淨重０
    點八公克，另包裝重０點四一公克，亦有該局鑑定通知書一紙附卷足憑（八十九
    年度偵字第二三六四號卷第七十頁）；而海洛因再經法務部調查局鑑定結果，確
    為海洛因，淨重二十五點一六公克，另包裝重三點一公克，亦有該局鑑定通知書
    一紙存卷可參（八十九年度偵字第二三六四號卷第七十一頁）。準此，被告持有
    第一級毒品海洛因及第二級毒品安非他命、大麻之犯行洵堪認定。
３、收受贓物部分
    訊據被告固不否認有先後駕駛贓車之情事，惟矢口否認其有收受贓物之犯行，辯
    稱：其並不知該二部車皆為贓車云云。惟查：掛有ＮＵ─三六三一號車牌之自用
    小客車，其引擎號碼為三Ｓ0000000號，其車身原為李登山所有之ＣＶ─
    三一０六號自用小客車，於八十八年十月十一日晚間十一時，在台北市○○路○
    段八十六巷八弄二十四號前所失竊；所懸ＮＵ─一三六三號準備報廢車之車牌，
    係張中明所有，於八十八年下半年間，在台北市○○區○○路巷內所失竊等情，
    業據裡被害人李登山、張中明分別供明，並有車輛竊盜、車牌失竊資料個別查詢
    報表二紙在卷可稽。其次，掛有ＺＧ─一五三六號車牌之自用小客車，其引擎號
    碼ＶＱ0000000Ｙ，其車身原為庚○○所有之Ｑ二─六三九六號自用小客
    車，於八十九年一月十四日上午七時，在台北市○○○路○段四十四號前所失竊
    ；所懸應為吳秋葵所有之ＺＧ─一五三六號車牌，卻係偽造），其車上，並有偽
    造吳秋葵之行車執照一張及失竊車主楊進興之駕駛執照一張等情，並據庚○○、
    吳秋葵之夫邱郁文、楊進興分別供明，且有扣案偽造之ＺＧ-一五三六號車牌二
    面、贓物認領保管收據二紙附卷、偽造行車執照正本及偽本彩色影印各一紙附卷
    足憑（八十九年度偵字第二三六四號卷第三十七頁至第四十頁）。何況，楊進興
    之駕照係於八十九年五月七日，隨同九Ｆ─四三四三號之自用小客車，在台北縣
    新莊市○○路三十三巷口失竊等情，並據被害人楊進興供明（見八十九年偵字第
    二三六四號卷第二十九頁）；惟被告卻自稱該駕照收受自「牛頭」或「金光」云
    云，然其原因、動機皆交代不清，顯不合經驗法則，應屬虛構無訛。被告雖於警
    訊時供稱在其收受第一部贓車後，因丙○○表示是報紙亂寫，其才再收受第二部
    贓車（八十九年六月七日警訊筆錄第三頁）云云；然查：被告於本院調查中坦承
    其於收受車輛時，並未取得行車執照（本院八十九年八月十五日訊問筆錄），已
    然不合常情；而證人莊秋玉於警詢稱自己也開過該部贓車，不過當時車牌並非現
    在車號等情，業據證人證明屬實（八十九年三月六日二十時分警訊筆錄）；既然
    車號有變，被告在日常使用，焉能不知？所謂報紙亂寫云云，有何正當理由？足
    見被告所辯不過避重就輕之詞，顯不可採，其收受贓物之犯行應堪認定。
二、所犯法條
    核被告所為，係犯毒品危害防制條例第十條第二項之施用第二級毒品罪、刑法第
    一百三十五條第一項之妨害公務罪、第三百四十九條第一項之收受贓物罪。施用
    毒品罪部分，起訴部分只到六月四日，惟起訴以外至六月六日之部分，與起訴部
    分具有連續犯之關係，為裁判上一罪，自為起訴效力所及，依公訴不可分原則，
    本院自應併予審判。被告持有第二級毒品之低度行為，應為施用第二級毒品之高
    度行為所吸收，不另論以持有第二級毒品罪。至於持有第一級毒品海洛因及第二
    級毒品大麻部分，起訴書固認又觸犯毒品危害防制條例第十一條第一項之持有第
    一級毒品罪、同條第二項之持有第二級毒品罪；然則，被告持有第二級毒品安非
    他命之行為，係繼續犯，其持有安非他命同時，一併持有第一毒品海洛因及第二
    級毒品大麻，屬於一行為而觸犯數罪名，為想像競合犯，屬於裁判上一罪，原應
    從一較重之持有第一級毒品海洛因罪處斷；惟因持有第二級毒品安非他命之低度
    行為，已為施用第二級毒品安非他命之高度行為所吸收，已如前述，則因想像競
    合而持有第一級毒品海洛因及第二級毒品大麻之行為，亦應一併由施用第二級毒
    品安非他命之行為所吸收，不必另論持有第一級毒品海洛因罪及持有第二級毒品
    大麻罪。其次，被告先後多次施用第二級毒品及連續二次收受贓物之行為，時間
 緊接，犯罪構成要件相同，顯係基於概括之犯意為之，均為連續犯，應各以一罪
    論，在收受贓物罪部分，並應加重其刑；惟在施用毒品部分，本院考量其乃自傷
    行為，並未侵害他人法益，認為無庸加重其刑。蓋被告因再犯本案而有繼續施用
    毒品之傾向，業經本院於八十九年七月三日，以八十九年度毒聲字第一二九０號
    裁定，裁定令入戒治處所施以強制戒治一年，有該裁定、本院全國前案紀錄表及
    台灣高等法院檢察署刑案紀錄簡覆表存卷可參。因此，本院再對被告加重其刑並
    無實益可言。惟被告前曾受前述有期徒刑之執行，有本院被告全國前案紀錄表及
    台灣高等法院檢察署刑案記錄簡覆表在卷可按；其於有期徒刑執行完畢五年以內
    ，再犯有期徒刑以上之上開各罪，為累犯，應予加重其刑。惟查：被告之品行，
    乃量刑考量情狀之一。法官在量刑時，對於素行不良者，依刑法第五十七條第六
    款之規定，自然有所斟酌，是為道德上之自然加重；刑法再有累犯之設，不過立
    法者設定司法者「應」加重其刑而已，是為法律上之強迫加重。然則，被告就其
    前次犯罪行為已受有期徒刑之執行，其責任已經抵償，若再將其前次犯罪行為納
    入本次犯罪行為而一併評價，再予加重其刑，就其所加重部分，實係將前次已受
    責任抵償之行為再次非難，顯然違背評價禁止原則，其再次處罰結果，自亦違背
    雙重處罰禁止原則，同時使得被告受到不平等之待遇，亦屬違背平等原則；因此
    ，累犯制度是否違憲，已堪質疑。何況，出獄而再犯，可見監獄教化不彰，監獄
    教化不彰而怪罪被告，反而以不利益加之其身，又豈合國民主權之原理？申言之
    ，司法者自會考量加重，立法者之強迫加重，並無必要，併此說明之。上述三罪
    ，係分別起意，其構成要件有異，應予分論併罰。
三、違憲審查──法益原則
    按立法上之「法益原則」要求任何行為要加以犯罪化，必因其法益受到侵害或危
    險。蓋刑事立法之核心，在於其所保護之法益。刑法之任務，在於法益之保護。
    無法益保護，無刑法可言；亦即無法益受到侵害或危險，則無施以刑罰之必要。
    行為如未造成「法益侵害」或「法益危險」，則無將之犯罪化之必要。在法益侵
    害，為「實害犯」；在法益危險，為「危險犯」。再者，法益本身依其價值評價
    之強度，而呈現法益位階。生命、身體、自由、名譽、財產五者，按其順序，而
    高低位階化。生命法益最高，其次身體法益，其次自由法益，其次名譽法益，而
    財產法益最低。此五種傳統法益，稱之為「個人法益」。在個人法益以外之「一
    般法益」、「團體法益」或「整體法益」，亦必須其與個人法益具有關連性者，
    始得為刑法所保護之一般法益。危險犯不過造成法益危險，亦未至法益侵害，亦
    立法加以犯罪化。其原因無他，以其對最高位階之生命法益造成危險。惟刑法之
    有預備殺人罪、預備放火罪、預備強盜罪、預備擄人勒贖罪，均因其故意行為已
    造成「生命」法益之危險；否則，各該罪即無設預備犯之必要。如係單純對身體
    、自由、名譽、財產等法益危險之故意行為，並未加以犯罪化而設預備犯。
１、妨害公務部分
    刑法第一百三十五條第一項，係以對於公務員依法執行職務時，施強暴、脅迫，
    而為其犯罪構成要件。施強暴、脅迫，係自由法益之實害犯。可能造成公務員生
    命、身體、財產法益之危險，為生命、身體、財產法益之危險犯。將之犯罪化，
    而處以三年以下有期徒刑、拘役或三百元以下罰金，符合法益原則，亦符合罪刑
    相當原則。
２、施用毒品部分
    前述預備殺人罪、預備放火罪、預備強盜罪、預備擄人勒贖罪，其法定刑或為二
    年以下有期徒刑，或為一年以下有期徒刑，則施用第一級毒品罪，僅傷害自己之
    身體，並未侵害他人法益，有何必要判處六月以上五年以下有期徒刑？施用第二
    級毒品，又何必判處三年以下有期徒刑？蓋侵害自己生命法益之自殺未遂亦不處
    罰，何況自傷行為！抽煙、喝酒、吃檳榔，俱為自傷行為，並不處罰。再以安全
    帽推行為例，不戴者，生命或於瞬間喪失，其處罰之罰鍰五百元即已廣收成效，
    眾所周知，未聞要處以刑罰。乃本條例獨對施用毒品行為而以重刑相加，有何法
    理可言？是以施用毒品罪之立法不合法益原則，已無疑義。其次，立法上之「罪
    刑相當原則」，要求對於刑罰之賦予，應依法益位階，重所當重，輕所當輕，必
    使罪得其刑而刑當其罪，始得謂為罪刑相當；不得重罪而輕刑，或輕罪而重刑；
    務使罪責與刑罰得以相適應，而具有相當性。準此，觀之刑法侵害「他人」身體
    法益之傷害罪，不特為告訴乃論之罪，且為三年以下有期徒刑之罪；而本條例侵
    害「自己」身體法益之施用第一級毒品罪，既為公訴罪，且為六月以上五年以下
    有期徒刑之罪。其施用第二級毒品罪，亦為公訴罪，並為三年以下有期徒刑之罪
    。是其立法上輕重失衡，已然可見。再觀之二十四年施行之刑法，其第二百六十
    二條吸用煙毒罪之刑罰，不過六月以下有期徒刑、拘役或五百元以下罰金而已；
    乃四十四年施行之肅清煙毒條例，其第九條第一項施用毒品罪之刑罰，竟為三年
    以上七年以下有期徒刑。八十七年施行之毒品危害防制條例，對施用第一級毒品
    罪雖降低其刑，仍為六月以上五年以下有期徒刑，既不得宣告得易科罰金，亦排
    除拘役、罰金之適用；對本件施用第二級毒品罪，仍為三年以下有期徒刑，亦排
    除拘役、罰金之適用。是以施用毒品罪之立法不合罪刑相當原則，亦無疑義。復
    次，依據刑罰之報應理論，刑罰係以其具有痛苦性之本質，來均衡具有不法本質
    之犯罪，藉以衡平行為人之罪責，使行為人得因責任抵償而贖罪，而社會正義得
    以實現，是故強調「刑罰之輕重應與罪責之輕重成比例」。其報應之內容即為自
    由之剝奪，亦即有期徒刑之相加，而監獄即為執行報應之場所。因此，在監執行
    有期徒刑，對本質非犯罪之本罪受刑人而言，實係接受額外之報應；何況，監獄
    並非勒戒場所，無從進行治療；受刑人之無法使用毒品，係有期徒刑之附帶作用
    ，並非有期徒刑之本來目的。再就特別預防理論言之，施用毒品之受刑人本非犯
    罪行為人，並無再社會化之困難，使其在監執行再教育而求其再社會化，不過多
    此一舉。更就一般預防理論觀之，以重刑而處罰自傷之行為人，以作為威嚇他人
    之手段，其為過量之威嚇甚明。如此，不但使得法律工具化，且因不合於一般人
    之法感，反而降低刑罰之階段嚇阻功能。是以對於施用毒品行為人而施以刑罰，
    根本不合刑罰理論，違背刑事政策之原則。何況，反毒一項，全國各界皆應努力
    ，原非司法所能獨力負擔。司法反毒之重點，應在於嚴懲製造或販賣毒品之行為
    ，並非施用毒品之行為。如果教育不施，海防不設，緝毒不力，戒毒機構不立，
    徒憑嚴刑峻罰而處罰施用毒品者何益？更何況，過份重視刑罰一般預防理論之威
    嚇功能，而對施用毒品行為科以重刑，乃過量之威嚇，非但使得其威嚇之邊際效
    用大減，而且，無異先使施用毒品者淪為反毒之犧牲者。再者，德國基本法第一
    條第一項規定：「人性尊嚴不可侵犯。尊重及保護人性尊嚴，乃所有國家權力機
    構之義務。」依據國民主權原理，國民是國家主人，其人性尊嚴不可侵犯。尊重
    及保護其人性尊嚴，實係行政、立法、司法機關之義務。國民有病，國家應予醫
    治，而非加以處罰。施用毒品「成癮」者，才須施以保安處分，而非施以刑罰！
    憲法第一百五十七條規定：「國家為增進民族健康，應普遍推行衛生保健事業及
    公醫制度。」本條例第一條既稱係為「防制毒品危害，維護國民身心健康」而制
    定，則對於病患性質之施用毒品行為人，應由國家提供完善之戒毒醫療環境，始
    符合福利國家之憲政本旨。對於施用毒品之行為人，如不反省反毒教育如何、緝
    毒成效如何、戒毒場所如何，而以不利益而加之其身，根本反其道而行，談何維
    護國民身心健康？何況，將病人視為犯人，而以重刑伺候，根本無助於施用毒品
    者之戒毒。此由司法實務上長年來，即本條例公布施行前，對於施用毒品罪之被
    告，大都科以重刑，而其再犯率仍高一節，可以得證。復次，依據比例原則之要
    求，國家刑罰權之行使，應限於必要之干預；能以其他手段而達成目的時，則應
    放棄刑罰。此謂之刑罰之「最後手段性」。欲收預防犯罪之效果，必須廣為運用
    刑罰以外之方法或制度，如教育、道德、宗教、輿論、緩刑、假釋、保護管束或
    其他各種保安處分，始克竟其功。如果不思由治本方法著手，一味迷信刑罰萬能
    觀，造成特別刑法多如牛毛，人民動輒得咎，豈是法治國家之常態？何況，施用
    毒品者係販賣毒品之被害人。以被害人為被告，以病人為犯人，對之施以刑罰，
    豈非對象錯誤？再者，無法益侵害之行為而予犯罪化，是為無法益之立法，違背
    法益原則。其重刑之賦予，更不合罪刑相當原則，已如前述，故其立法實有違憲
    之虞。
３、收受贓物部分
    收受贓物行為係竊盜既遂後之行為，屬於財產侵害已經完成後之行為，本來不生
    財產法益之侵害問題；惟因其收受或故買贓物行為，成為使得竊盜者竊盜行為之
    誘因，且又使得被害人回復其所有權發生障礙，以是之故，將之評價為財產法益
    之繼續侵害行為亦無不可。因此，其所侵害者仍可歸類為財產法益，乃財產法益
    之實害犯。惟其搬運、寄藏、故買、牙保贓物之行為，均在竊盜行為完成之後，
    本質上已非真正之財產法益侵害行為；縱令依上述原因而評價為犯罪行為，其罪
    責亦絕未超過竊盜行為；惟刑法第三百四十九條第二項之刑度，為五年以下有期
    徒刑、拘役或科或併科一千元以下罰金，較之刑法第三百二十條第一項竊盜罪之
    五年以下有期徒刑、拘役或科五百元以下罰金，尚且為重，其立法不合罪責原則
    ，違背罪刑相當原則無疑。本罪之刑法第三百四十九條第一項，其刑度為三年以
    下有期徒刑、拘役或五百元以下罰金，比較符合罪刑相當原則。
四、刑罰裁量──罪刑相當原則
    按司法上之「罪刑相當原則」要求法官在量刑時，應依法益之位階，重所當重，
    輕所當輕，必使罪得其刑而刑當其罪；不得重罪而輕判，或輕罪而重判；期使責
    任與刑罰得以相適應，而具有相當性。地藏十輪經（第三卷）云：「若犯重罪，
    應重治罰；若犯中罪，應中治罰；若犯輕罪，應輕治罰；令其慚愧，懺悔所犯。
    」其此之謂也！為此，本院審酌被告之品性、生活狀況、智識程度、犯罪之目的
    、手段、犯罪時所受刺激、犯罪後之態度等一切情狀後，特別考量施用毒品乃自
    傷行為，本質上並非犯罪行為，認為分別量處如主文所示之自由刑，可使其罪刑
    相當，以使量刑合理化，並期被告之自新，再分別諭知易科罰金之折算標準，並
    定其應執行之刑。其次，裁判確定前犯數罪，分別宣告之有期徒刑均未逾六個月
    ，依刑法第四十一條規定各得易科罰金者，因依同法第五十一條併合處罰定其應
    執行之刑逾六個月，致其宣告刑不得易科罰金時，將造成對人民自由權利之不必
    要限制，與憲法第二十三條規定未盡相符，故對於前述因併合處罰所定執行刑逾
    六個月之情形，不受刑法第四十一條關於易科罰金以六個月以下有期徒刑為限之
    限制，有司法院大法官會議解釋第三六六號解釋在案。因此，本件執行刑雖逾六
    月，仍應准其易科罰金，併予指明。
五﹑如主文所示扣案被告所持有之海洛因、安非他命、大麻等物，既經鑑定為第一級
    毒品海洛因、第二級毒品安非他命、大麻無誤，為查獲之毒品，不問屬於犯人與
    否，均應沒收銷毀之。八十八年三月二十三日同時查獲之玻璃吸食器四支，係供
    被告施用毒品所用，業據被告供明，應予宣告沒收。至於八十八年三月二十三日
    查扣之聯邦銀行忠孝分行支票一張（面額新台幣三萬元），係乙○○持來要向被
    告調現，業據被告於本院調查中供明（八十九年八月五日訊問筆錄），與施用毒
    品無關，不得宣告沒收。八十九年六月六日查獲之注射針筒一支，係乙○○所留
    下，亦非被告所有，亦不得宣告沒收。八十九年六月六日下午二時許所查獲之改
    造手槍三枝、子彈八顆（八十九年度毒偵字第一四五一號卷），亦與施用毒品無
    關，不得於本案宣告沒收，一併於此說明之。其次，毒品危害防制條例第十一條
    第三項所謂「專供施用毒品之器具」，應指其器具成形之初，即被設計專供施用
    毒品之用，而具有繼續使用之性質者而言；若其成形之初，係別有他用，其後才
 被利用或暫用來供作吸毒之用；或其僅可使用一次或數次即應丟棄，而不具繼續
    使用之性質者，應非該條所謂之「專供施用毒品之器具」。準此，本案之玻璃吸
    食器四支，不過暫被借為吸食之用，並非自始「專供施用」毒品之器具，即非違
    禁物，僅得依刑法第三十八條第一項第二款之規定而宣告沒收，不得依本條例第
    十八條第一項之規定而宣告沒收銷燬之；否則，若認其係專供施用毒品之器具，
    而為違禁物，依本條例之規定而宣告沒收銷燬之時，被告將因持有玻璃吸食器而
    又觸犯同條例第十一條第三項之持有施用毒品器具罪，並不合理，亦併此而說明
    之。檢察官僅請求依刑法第三十八條第一項第二款而宣告沒收，並未請求依本條
    例第十八條而宣告沒收銷毀之，諒亦贊同本院之見解。
乙、無罪部分
一、公訴意旨另以：被告基於概括之犯意，而有左列三部分之行為，因認被告涉有毒
    品危害防制條例第四條第二項之販賣第二級毒品罪嫌云云：
１、於八十八年三月二十三日晚間九時許，在其基隆市○○路一一０巷二十六號三樓
    之租住處，當乙○○（國民身分證：Ｚ000000000號，已經死亡）攜帶
    三十大包、八小包安非他命（淨重共一一一四點九八公克，另有包裝共重二十八
    點二公克，警訊筆錄記為共重一一四五公克）、分裝袋一大包、電子磅秤一台，
    偕同「新周」一同前來，將之放在其房間內，囑託其將之出售時，戊○○竟默然
    許之，意圖販賣而持有之，並於同晚九時三十分許，隨同其二人一起下樓吃麵；
    同晚十時四十分許，彼等準備上樓時，適見警察來查，唯恐被捕，遂分向逃去；
    經警在上址而查獲上述毒品及販賣工具。嗣因戊○○經傳未到，經台灣基隆地方
    法院檢察署發布通緝令（以上起訴書一之 (一)）。
２、被告自通緝中之八十八年十二月間起，至八十九年四月間為止，前後三次以新台
    幣（下同）十六萬元或十七萬元，向乙○○購入毒品安非他命共四百九十公克，
    一次以三十萬元左右，向乙○○購入安非他命一千公克，連續以每公克一千元，
    販賣予己○○、綽號「臭匏」、「阿麻」等人牟利（以上起訴書一之 (二)前段
    ）。
３、八十九年五月十八日，乙○○持其所有之安非他命三十九包（淨重五八五點五公
    克，毛重六一七點八公克），連同海洛因五小包（淨重二十五點三公克）、大麻
    一小包（淨重０點八公克）、電子磅秤一台、分裝袋四包（五百個）及注射針筒
    一支，前往前述基隆市○○街二０七號七樓之租住處，自己以該注射針筒施用海
    洛因後，囑託戊○○將其中之安非他命出售，戊○○默然許之，竟意圖販賣而持
    有之。八十九年六月六日下午二時許，在上址而為警查獲，並扣得安非他命三十
    九小包（淨重五八五點五公克，毛重六一七點八公克，取０點三公克化驗，驗餘
    淨重五八五點二公克，警訊筆錄記為十九包，毛重共六百三十七點六公克，扣押
    物品清單則記為淨重五八五點五公克）、海洛因五小包（淨重二十五點三公克，
    毛重二十七點三公克，取０點一公克化驗，驗餘淨重二十五點二公克，警訊筆錄
    記為二小包，毛重共二十四點七公克，扣押物品清單記為淨重二十五點三公克）
    、大麻一小包（淨重０點八公克，毛重一點二公克，取０點一公克化驗，驗餘淨
    重０點七公克，警訊筆錄及扣押物品清單記為淨重０點八公克）、電子磅秤一台
    、分裝袋四包（五百個）、注射針筒一支（以上起訴書一之 (四)）。
二、起訴書認為被告此部分另涉毒品危害防制條例第四條第二項之販賣第二級毒品罪
    嫌云云，僅以扣案之毒品等物而為其論據，並未詳細說明認定之理由。前述公訴
    意旨之２，被告固涉有販賣第二級毒品之罪嫌，惟公訴意旨之１及３，被告不過
    涉有意圖販賣而持有罪嫌，尚未至販賣第二級毒品未遂，何況既遂！推原檢察官
    之真意可能有二，其一，若２成立販賣罪，１及３部分與２部分係階段關係，其
    意圖販賣而持有之低度行為，應為販賣之高度行為所吸收，不必另論意圖販賣而
    持有毒品罪。其二，司法實務向有錯誤之見解如下：所謂販賣，不以販入之後，
    復行賣出為必要，只須有販入或賣出之一即可（最高法院六十六年一月二十四日
    六十六年度第一次刑庭庭推總會議決議參照）。其見解可謂怪異之至，造成行為
    人不過意圖販賣而持有毒品，，尚未著手販賣，連販賣未遂罪都未構成，卻要被
    判處販賣既遂罪之刑。惟查立法者既未使用「買賣」二字，而使用「販賣」二字
    ，則此一見解，已是明顯錯誤，並非法律問題仁智之見而已。申言之，此一見解
    ，分別有中文及法律上之誤會：在中文上，販賣乃同義複詞，販者，賣也。販賣
    即是賣，買與賣係相對名詞。實務上以「販入」表示「買入」，出於以為「販賣
    」乃「買賣」之誤會所致。在法律上，就罪責程度觀之，販賣、意圖販賣而持有
    、轉讓、施用、持有之行為，分別成立販賣罪、意圖販賣而持有罪、轉讓罪、施
    用罪、持有罪。此在毒品危害防制條例或麻醉藥品管理條例皆然。其罪責程度，
    由高而低排列，刑罰規範甚為完整而井然有序。然則，此誤見一出，造成販賣未
    遂罪無從適用，而意圖販賣而持有罪幾遭架空；為此，實務上遂有認為意圖販賣
    而持有罪，係指「意圖販賣而販入以外之原因而持有並另行起意販賣」者而言；
    實則，由於「意圖販賣而非法持有」與「非法持有」，其基本之持有行為相同，
    所不同者，前者具有販賣之主觀不法要素及責任意思而已。正因此故，立法加以
    犯罪類型化，為獨立犯，用以規範買入而尚未賣出之情形，屬於刑罰前置化，是
    為原則；所謂「意圖販賣而販入以外之原因而持有並另行起意販賣」，充其量為
    該款適用之例外情形而已，並非該款適用之原則。因此，此部分關鍵在於前述１
    及３部分，被告有無販賣之意思，是否構成意圖販賣而持有？前述２部分，被告
    之自白販賣，有無補強證據？
三、訊據被告固坦承乙○○有於八十八年三月二十三日及八十九年五月十八日，分別
    攜帶前述毒品等物前來，惟堅決否認其有販賣之意思，辯稱：八十八年三月二十
    三日之毒品，其並未同意販賣，警察就來；八十九年五月十八日之毒品，其只是
    不便推托，代為保管，並無代為販賣之意思；至於其於偵查中自白販賣毒品予己○○、綽號「臭匏」、「阿麻」等人，並非真實等語。
四、按犯罪事實應依證據認定之，無證據不得推定其犯罪事實，刑事訴訟法第一百五
    十四條定有明文。次按被告之自白不得作為有罪判決之唯一證據；仍應調查其他
    必要之證據，以察其是否與事實相符，刑事訴訟法第一百五十六條第二項亦規定
    甚詳。申言之，被告之自白縱使具有任意性，苟無補強證據，亦無從擔保自白之
    真實性，以是之故，立法推定其證據證明力不足，必待第二證據即補強證據出現
    ，始得察其自白是否與事實相符。被告以外之人所為之供述證據，無論出於共犯
    、同案被告、被害人、告訴人或證人，其證據價值更為薄弱，縱使證人有具結偽
    證之處罰，亦無從擔保其證言之真實性，如係此等之人所為單一之指述，當然推
    定其證據證明力不足，無需探究其指述之真實性如何。此所以有數量法則（數量
    規則）之產生。蓋數量法則乃證據容許性規則之一，而補強法則乃數量法則之一
    。除前述被告之自白必須補強證據加以補強外，主要待證事實需有證人（廣義證
    人包括共犯、同案被告、被害人、告訴人等）二人以上，亦即單一證人之證言，
    仍須依其他第二證據加以補強（見陳樸生著刑事證據法第七章第三節第五三四頁
    ）。進而言之，自白係被告之認罪行為，其證據證明力最強，立法猶規定不得作
    為有罪判決之唯一證據；則舉重以明輕，被告以外之人之指述或證述，尤亦不得
    作為有罪判決之唯一證據。何況，在證據法則上，補強證據必須補強待證事實，
    至任何人均無可置疑之地步，亦即必須符合「超越合理懷疑原則」，始得據以論
    罪；其尚有疑者，利益應歸被告，依「罪疑利益歸被告原則」，仍應為有利被告
    事實之認定。申言之，當證據資料尚有對被告有利之存疑時，如無法依客觀方法
    排除此項合理之可疑，則依罪疑利益歸被告原則，不得僅以此項證據資料作為有
    罪判決之依據。再者，認定被告有罪之事實應憑證據；如未能發現相當之證據，
    或證據不足以證明，自不能以推測或擬制之方法，以為裁判之基礎；且認定事實
    所憑之證據，其為訴訟上之證明，須達於通常一般人均不致有所懷疑，而得確信
    其為事實之程度者，始得據為有罪之認定；倘其證明尚未達到此一程度，而有合
    理之懷疑存在時，尚難為有罪之認定基礎；苟積極證據不足為不利於被告事實之
    認定時，即應為有利於被告之認定，更不必有何有利之證據；亦即如無確切之積
    極證據，足以證明犯罪事實，即令被告不能為有利之反證，亦不能遽論以罪責，
    此亦為刑事司法實務向來之見解（最高法院三十年上字第八一六號、四十年台上
    八六號、七十年台上字第二三六八號、七十六年台上字第四九八六號判決參照）
    。徵諸被告既無自證己罪之義務，更無自證無罪之義務，此乃當然之法理。
五、經查：依八十七年一月二十一日修正刑事訴訟法第一百條之一第一項規定：「訊
    問被告應全程連續錄音，必要時，並應全程連續錄影，但有急迫情況且經記明筆
    錄者，不在此限。」依此，錄音乃警察詢問時之強制規定。因此，其第二項更進
    而規定證據排除原則：「筆錄內所載之被告陳述，與錄音或錄影之內容不符者，
    除有前項但書情形外，其不符之部分，不得作為證據。」觀其提案條文原為：「
    訊問被告應全程連續錄音，必要時，並應全程連續錄影。被告之陳述未經錄音或
    錄影者，不得作為證據。」其修正理由為「為建立詢問筆錄公信力，以擔保程序
    合法，所以詢問過程應全程連續錄音並錄影．．．以期發現真實，並確保自白之
    任意性。」三讀時，雖為配合急迫狀況之例外情形而為文字修正如現行條文；然
    現行條文依然規定「其不符之部分，不得作為證據」，而排除其不符合部分之證
    據能力。所謂不符，包括筆錄內容係錄音或錄影內容所無及筆錄內容與錄音或錄
    影內容兩歧而言。茲筆錄內容係錄音或錄影內容所無者，既不得作為證據，舉輕
    以明重，筆錄內容並無錄音或錄影可考者，更無法確保其自白之任意性，尤不得
    作為證據。本件警察之詢問既未依規定錄音，其筆錄亦未載明有何急迫情況，本
    院認為其筆錄之制作違背上述強制規定，並無證據能力，不得作為證據。據此，
    則被告在警訊中不利於己之供述即不得作為不利被告事實之認定依據。因此，本
    案販賣第二級毒品部分，僅能依警訊筆錄以外之證據，以審查是否已至任何人皆
    無可置疑之程度，亦即是否符合「超越合理懷疑原則」。
１、關於八十八年三月二十三日部分
    經查：此部分被告於偵查中辯稱：乙○○叫其幫忙賣掉，其並未決定要賣，因其
    並無下線（八十九年度偵緝字第一七六號卷第十七頁）；於本院調查中亦辯稱：
    乙○○拿來放在桌上，要其處理，其說沒辦法（本院八十九年八月十五日訊問筆
    錄）；申言之，被告並非向乙○○購入安非他命而準備販賣，不過乙○○託其販
    賣，而其尚未答應，便遭警查獲。當乙○○將毒品置於桌上，彼等便下樓去吃麵
    ，餐後尚未上樓，見警察來，便分向逃去等情，已如前述；該毒品是否已在被告
    實力支配之下，已有可疑；被告之有販賣意圖，更乏證據；何況，質之證人張玉
    嘉亦陳稱其在該處借住近月，並未見被告販賣毒品，其問被告有無安非他命，被
    告說無等語（八十八年度偵字第二二四六號卷第十九頁以下、本院九十年六月十
    八日訊問筆錄），自不得僅因查獲之毒品之數量較多，即推定被告具有販賣之意
    圖，進而認其係意圖販賣而持有該毒品。因此，此部分不能證明被告犯罪。
２、關於八十八年十二月至八十九年四月部分
    按被告之自白，不得作為有罪判決之唯一證據，仍應調查其他必要之證據，以察
    其是否與事實相符，刑事訴訟法第一百五十六條第二項定有明文。經查：此部分
    固為被告於偵查中之自白（八十九年度偵緝字第一七六號卷第十七頁正反面），
    惟此部分除被告之自白外，並無其他補強證據足以佐證；所謂「臭匏」、「阿麻
    」，已不知有無其人，即己○○亦到庭證稱其並未向被告購買安非他命等語（九
    十年七月四日訊問筆錄）。因此，被告於本院調查中辯稱：此部分是其自己編造
    出來等語（九十年一月十九日訊問筆錄），並稱「臭匏」、「阿麻」乃虛構人物
    （八十九年十二月一日訊問筆錄）各節，應非無稽。何況，在被告自白販賣毒品
    之期間即八十八年十二月至八十九年四月之間，僅八十九年三月六日，在前述中
    平街之處所，為警查獲一次而已；而其經查獲之毒品，不過安非他命二包，一包
    毛重三點六公克，一包毛重十一點四公克而已，與所述數百乃至一千公克之情形
    ，並不相符，本院自不得以被告偵查中之自白，作為有罪判決之唯一證據。因此
    ，此部分不能證明被告犯罪。
３、關於八十九年五月十八日至八十九年六月六日部分
    經查：此部分，被告於偵查中辯稱：乙○○因有人嫌其出售之安非他命及海洛因
    成分不好，吃完會想睡，便將安非他命及海洛因先放該處，並稱若被告想賣，可
    以賣掉，惟被告表示不敢賣，要乙○○趕快拿走等語（八十九年度偵緝字第一七
    六號卷第十八頁正反面）；於本院調查中辯稱：乙○○要拿給桃園之人，先行寄
    放該處，有人隔天會來拿，結果並未來拿（八十九年八月十五日訊問筆錄）。事
    實上，當天查獲者，除安非他命外，尚有海洛因五小包（淨重二十五點三公克）
    、大麻一小包（淨重０點八公克），惟被告僅有前述施用安非他命之習慣，並無
    施用海洛因及大麻之習慣，其在前述持有大麻一小包，係因好奇而向乙○○索取
    ，亦未施用，已如前述；公訴人既認為被告持有海洛因及大麻僅係單純持有，何
    以又認為被告持有安非他命係意圖販賣而持有？何況，當時查獲之物，除毒品等
    物外，尚有改造手槍三枝、子彈八顆，有基隆市警察局逕行搜索報告書及照片在
    附可稽（八十九年度偵字第二三六四號卷第二頁及第四十二頁、第四十三頁），
    被告於警訊時自始供稱其不懂槍枝，乙○○說是道具槍，其才一併代為保管，不
    曾動過它等語，警方亦採信而未偵辦其持有槍枝之罪嫌。準此以觀，可見查扣之
    毒品及槍枝等物，確為乙○○攜來託其保管無訛，而被告辯稱其並無販賣毒品之
    意思，僅係代為保管而已，未曾動過，即有可能為真。何況，並無證據足以證明
    在乙○○交付後，被告係意圖販賣而持有之。
４、此外，復查無其他積極證據足以證明被告有被訴販賣第二級毒品之犯行，揆諸前
    述規定，不能證明被告犯罪，自應為其無罪之諭知。
六、八十八年三月二十三查獲之上述安非他命三十大包八小包（合計淨重一一一四點
    九八公克，另有包裝重二十八點二公克，警訊筆錄記為共重一一四五公克）（法
    務部調查局第００三六九四號鑑驗通知書一紙在八十八年度偵字第二二四六號卷
    第二十七頁、第六十頁）；八十九年六月六日查獲之上述安非他命三十九小包（
    淨重五八五點五公克，毛重六一七點八公克，取０點三公克化驗，驗餘淨重五八
    五點二公克，警訊筆錄記為十九包，毛重共六百三十七點六公克，扣押物品清單
    則記為淨重五八五點五公克），因起訴係意圖販賣而持有，並非單純持有，此部
    分既已宣告無罪，並無主刑，依主從刑不可分原則，即無從宣告沒收之從刑，亦
    即無法單獨就扣案之安非他命宣告沒收銷毀之，併此說明之。
丙﹑據上論斷，應依刑事訴訟法第二百九十九條第一項前段、第三百零一條第一項、
    毒品危害防治條例第十條第二項、第十一條第一項、第二項、第二十條第三項、
    第十八條第一項、刑法第十一條、第五十六條、第一百三十五條第一項、第三百
    四十九條第一項、第五十五條、第四十七條、第四十一條第一項前段、第五十一
    條第五款、第三十八條第一項第二款、罰金罰鍰提高標準條例第一條、第二條前
    段而判決如主文。
本案經檢察官吳佳齡到庭執行職務。
中      華      民      國    九十一    年      七      月    十七      日
                    台灣基隆地方法院刑事庭
                                        法  官  陳  志  祥
右正本證明與原本無異。
如不服本判決，應於收受送達後十日內，向本院提出上訴狀，敘述上訴之理由，上訴
於台灣高等法院，並應按他造當事人之人數附具繕本。
中      華      民      國    九十一    年      七      月    十九      日
                                        書記官  盧  鏡  合
附論罪法條錄：
毒品危害防制第十條第二項：
施用第二級毒品者，處三年以下有期徒刑。
毒品危害防制第十一條第一項：
持有第一級毒品者，處三年以下有期徒刑、拘役或新台幣五萬元以下罰金。
毒品危害防制第十一條第二項：
持有第一級毒品者，處二年以下有期徒刑、拘役或新台幣三萬元以下罰金。
刑法第一百三十五條第一項：
對於公務員依法執行職務時，施強暴脅迫者，處三年以下有期徒刑、拘役或三百元以
下罰金。
刑法第三百四十九條第一項：
收受贓物者，處三年以下有期徒刑、拘役或五百元以下罰金。
（罰金已經依罰金罰鍰提高標準條例提高為十倍）
